臺灣高等法院臺南分院民事判決　100年度家上易字第6號
上　訴　人　季　萍
被 上訴 人　季　
　　　　　　季茜羽
上列當事人間請求塗銷贈與登記等事件，上訴人對於中華民國99
年12月15日臺灣嘉義地方法院第一審判決（99年度家訴字第43號
）提起上訴，本院於100年5月24日言詞辯論終結，茲判決如下：
    主  文
原判決廢棄。
被上訴人季茜羽於民國99年6月28日，就坐落嘉義市○○段劉厝
小段312-4地號土地所有權所為贈與登記，應就其中應有部分六
分之一予以塗銷。
被上訴人季應將前項塗銷後土地所有權應有部分六分之一，辦
理移轉登記予上訴人。
第一、二審訴訟費用由被上訴人季、季茜羽負擔。
    事  實
甲、上訴人方面：
一、聲明：(一)原判決廢棄。(二)被上訴人季茜羽應塗銷民國（下同
    ）99年6月28日，就坐落於嘉義市○○段劉厝小段312之4號
    土地所有權權利範圍六分之一之贈與登記。(三)被上訴人季
    應將前項塗銷後土地應有部分六分之一，辦理移轉登記予上
    訴人。(四)第一、二審訴訟費用由被上訴人負擔。
二、陳述：除與原判決記載相同者，茲引用之外，補稱略以：
  (一)本件侵害特留分之行為係遺贈，則受遺贈人即被上訴人季
    為扣減權之相對人，經上訴人行使扣減權後，系爭土地之遺
    贈登記於侵害上訴人六分之一特留分部分，依據最高法院判
    決意旨（91年台上字第1042號、78年台上字第912號），應
    視為自始無效，權利復歸於上訴人所有，上訴人與受遺贈人
    季就系爭土地成立分別共有關係。因此，上訴人本於民法
    第767條所有權之妨害除去請求權，請求被上訴人季塗銷
    系爭上地侵害特留分部分，即權利範圍六分之一之遺囑繼承
    登記。
  (二)按「應得特留分之人，如因被繼承人所為之遺贈，致其應得
    之數不足者，得按其不足之數由遺贈財產扣減之」，民法第
    1225條定有明文。又特留分之扣減，以原物返還為原則，爰
    依法請求被上訴人季應將系爭土地六分之一之特留分辦理
    繼承登記予上訴人。原審判決上訴人敗訴，係以被繼承人季
    孝榮尚遺有現金存款之遺產，上訴人可就遺產現金存款部分
    主張特留分之扣減。然被繼承人季孝榮就其遺產現金存款部
    分，已於98年10月8日書立公證遺囑全部由繼承人李素梅繼
    承取得，此有公證遺囑可稽。是上訴人不論就現金或不動產
    均未繼承，故上訴人對於被上訴人季行使扣減權，應有理
    由。
  (三)上訴人父親對系爭土地的遺贈行為，侵害到上訴人六分之一
    的特留分，上訴人行使特留分的扣減權。被上訴人季沒有
    經過上訴人的同意，就去辦理整筆土地的所有權登記，不當
    取得超過系爭土地應有部分六分之五的權利，所以上訴人本
    於不當得利請求被上訴人季移轉登記給上訴人，應有理由
    。
三、證據：除援用原審提出者外，補提公證遺囑（98年度嘉院民
    民公鍇字第270號）一份為證。
乙、被上訴人季、季茜羽均未於言詞辯論期日到庭，亦未提出
    書狀或聲明作何陳述。
    理   由
一、被上訴人季、季茜羽二人均未於言詞辯論期日到場，核無
    民事訴訟法第386條各款所列情形，准依上訴人聲請，由其
    一造辯論而為判決。
二、上訴人主張：上訴人與被上訴人季之被繼承人季孝榮於99
    年4月9日死亡，死亡時被繼承人季孝榮之繼承人，有配偶李
    素梅、長子季、次女季萍三人，上訴人依法對於被繼承人
    之遺產享有六分之一特留分。惟被繼承人生前書立遺囑將遺
    產坐落嘉義市○○段劉厝小段312-4地號土地（下稱系爭土
    地）全部贈與被上訴人季，被上訴人季於99年5月11日
    以遺囑繼承為原因辦理繼承登記完畢，被上訴人季再於同
    年6月28日以贈與為原因，將系爭土地移轉予其女即被上訴
    人季茜羽。被繼承人季孝榮對於被上訴人季上開遺贈行為
    ，係侵害上訴人對被繼承人季孝榮遺產六分之一特留分。為
    此，依民法1223條第1款、第1225條、第244條第1項、第179
    條之法律關係，以起訴書狀向被上訴人季行使特留分扣減
    權，求為判決命被上訴人季茜羽應塗銷於99年6月28日就系
    爭土地所有權應有部分六分之一之贈與登記，被上訴人季
    應再將系爭土地上開特留分即應有部分六分之一辦理移轉登
    記予上訴人等語。（上訴人於原審就第二項聲明部分，原係
    請求被上訴人季應將系爭土地辦理繼承登記予伊六分之一
    ；嗣於本院聲明更正如上述；原審為上訴人敗訴之判決）
三、上訴人主張「上訴人之被繼承人季孝榮對於被上訴人季所
    為之遺贈，已侵害上訴人依法應得之特留分，上訴人行使扣
    減權後，被上訴人季茜羽應將系爭土地權利範圍六分之一贈
    與登記塗銷，被上訴人季應將之辦理繼承登記予上訴人」
    等語。是本件應審酌者即為：(1)上訴人應繼承被繼承人季孝
    榮遺產之特留分是否遭受被上訴人季侵害之情事？(2)上訴
    人行使扣減權後，得否訴請被上訴人季茜羽應將系爭土地特
    留分之應有部分六分之一贈與登記塗銷及被上訴人季應將
    上開特留分即系爭土地應有部分六分之一辦理移轉登記予上
    訴人？爰分別論述如下：
  (一)上訴人應繼承被繼承人季孝榮遺產之特留分（即系爭土地應
    有部分六分之一），是否遭受被上訴人季侵害之情事？經
    查：
  1.按「同一順序之繼承人有數人時，按人數平均繼承」、「配
    偶有相互繼承遺產之權，其應繼分，與第1138條所定第一順
    序之繼承人同為繼承時，其應繼分與他繼承人平均」、「直
    系血親卑親屬之特留分，為其應繼分二分之一」，民法第11
    41條、第1144條第1款及第1223條分別定有明文。經查，訴
    外人季孝榮於99年4月9日死亡，死亡時有繼承人即配偶李素
    梅、長子季及次女季萍等三人（按：季孝榮之長女陳淑慧
    〈原名季芳〉已出養；次子季瑋於80年7月25日死亡，無嗣
    ），業據上訴人提出繼承系統表一份及戶籍謄本四份為證（
    原審卷第8至12頁），堪信為真正。依民法繼承之規定，被
    繼承人季孝榮之繼承人計有李素梅、季及季萍等三名，每
    人應繼分各為三分之一，上訴人為被繼承人之直系卑親屬，
    對於被繼承人之遺產享有六分之一特留分（1/31/2＝1/6
    ），堪可認定。
  2.次查，上訴人之被繼承人季孝榮之遺產，除系爭土地外，尚
    有朴子郵局存款新台幣（下同）23萬3115元、臺灣銀行朴子
    簡易型分行（活儲）700元、（優存）17萬3000元、（活存
    ）2萬2834元，臺灣銀行太保分行（優存）41萬4000元、（
    活存）5萬8992元，京城銀行朴子分行（活存）4萬8065元，
    第一銀行朴子分行（活存）3998元，被繼承人季孝榮全部遺
    產之核定價值為188萬6404元（系爭土地核定價額為93萬170
    0元）等情，有嘉義市地政事務所99年10月15日嘉地一字第
    090010236號函附財政部南區國稅局遺產稅免稅證明書影本
    在卷可參（原審卷第71至72頁）。又被繼承人季孝榮曾於98
    年10月8日書立遺囑將前開帳戶內之現金遺產扣除20萬元殯
    葬費後之餘額由訴外人即配偶李素梅取得，再於98年12月2
    日書立遺囑將系爭土地由被上訴人季取得，此有上訴人提
    出98年度嘉院民公鍇字第270號、305號公證書所公證之遺囑
    二份附卷可佐（原審卷第13至16頁，本院卷第39至43頁）是
    被繼承人季孝榮之遺產業於生前處分殆盡。依上說明，被繼
    承人季孝榮所書立之遺囑，將遺產其中之系爭土地全部贈與
    被上訴人季，依民法第1141條、第1144條第1款及第1223
    條規定，上訴人主張「被上訴人季將系爭土地全部繼承登
    記為伊所有，其中超過應有部分六分之五部分，係侵害上訴
    人應繼承之特留分（即應繼分三分之一之半數即遺產六分之
    一）」，並非無據。
  (二)上訴人行使系爭土地特留分「扣減權」後，得否訴請被上訴
    人季茜羽將系爭土地應有部分六分之一贈與登記塗銷，並本
    於不當得利訴請被上訴人季應將上開土地辦理移轉登記予
    上訴人？經查：
  1.按「應得特留分之人，如因被繼承人所為之遺贈，致其應得
    之數不足者，得按其不足之數由遺贈財產扣減之。」、「債
    務人所為之無償行為，有害及債權者，債權人得聲請法院撤
    銷之。」，民法第1225條前段、第244條第1項分別定有明文
    。又「遺產繼承與特留分扣減，二者性質及效力均不相同。
    前者為繼承人於繼承開始時，原則上承受被繼承人財產上一
    切權利義務；繼承人有數人時，在分割遺產前，各繼承人對
    於遺產全部為公同共有。後者則係對遺產有特留分權利之人
    ，因被繼承之遺贈致其應得之數不足，於保全特留分之限度
    內，對遺贈為扣減。扣減權之行使，須於繼承開始後對受遺
    贈人為之。且為單方行為，一經表示扣減之意思，即生效力
    ，不發生公同共有問題。」、「被繼承人因遺贈或應繼分之
    指定超過其所得自由處分財產之範圍而致特留分權利人應得
    之額不足特留分時，特留分扣減權利人得對扣減義務人行使
    扣減權。是扣減權在性質上屬於物權之形成權，一經扣減權
    利人對扣減義務人行使扣減權，於侵害特留分部分即失其效
    力，故扣減權利人苟對扣減義務人行使扣減權，扣減之效果
    即已發生。」，分別有最高法院78年度台上字第912號、81
    年度台上字第1042號判決可資參照。
  2.按上訴人對於被繼承人季孝榮遺產全部有六分之一特留分，
    其中系爭土地部分六分之一之特留分，遭被上訴人季侵害
    並登記為己有，致上訴人受有系爭土地特留分六分之一之損
    害，上訴人已對被上訴人季行使「特留分扣減權」，應即
    生扣減之效力，業見上述。對於上訴人而言，上訴人既已對
    被上訴人季行使「特留分扣減權」，被上訴人季對上訴
    人負有扣減返還上開遺產特留分之義務，依法為上訴人之債
    務人。上訴人主張「被上訴人季業將上訴人就系爭土地應
    有部分六分之一特留分部分無償贈與被上訴人季茜羽」，提
    出土地登記簿謄本為證（原審卷第19頁、第51頁至第56頁）
    ，被上訴人季、季茜羽二人對此並未到庭為爭執，應認上
    訴人主張被上訴人季此項無償贈與被上訴人季茜羽之事實
    係真正。被上訴人季對被上訴人季茜羽之贈與，既有害及
    上訴人之權益，從而上訴人本於被上訴人季債權人身分，
    依民法第244條第1項規定，訴請撤銷被上訴人季對於被上
    訴人季茜羽就系爭土地所有權其中應有部分六分之一（特留
    分部分）之無償贈與，被上訴人季茜羽並將此項土地贈與登
    記塗銷，為有理由，應予准許。
  3.又「無法律上之原因而受利益，致他人受損害者，應返還其
    利益。雖有法律上之原因，而其後已不存在者，亦同。」，
    民法第179條定有明文。茲查，被上訴人季就其被繼承人
    季孝榮所有之系爭土地，業已辦妥繼承登記，此有土地登記
    謄本在卷足按（原審卷第19頁、第51頁至第56頁），而上訴
    人依民法第244條第1項行使撤銷訴權後，系爭土地特留分即
    應有部分六分之一，應回復為被上訴人季名義所有，因上
    訴人已依民法第1225條規定行使扣減權，對被上訴人季而
    言，系爭土地應有部分六分之一即屬無法律上原因而受有利
    益，致上訴人受有損害，核屬「不當得利」，上訴人因依民
    法第179條規定，訴請被上訴人季應將系爭土地應有部分
    六分之一移轉予上訴人，核屬正當，應予准許。
四、綜上所述，上訴人之被繼承人季孝榮於生前書立遺囑將遺產
    坐落嘉義市○○段劉厝小段312-4地號土地全部贈與被上訴
    人季，係侵害上訴人應繼承遺產特留分六分之一，上訴人
    依民法第1225條前段，行使扣減被上訴人季就系爭土地特
    留分應有部分六分之一，於法有據。茲被上訴人季業於99
    年6月28日將系爭土地無償贈與被上訴人季茜羽，上訴人依
    民法第244條第1項規定，訴請撤銷被上訴人季就其中應有
    部分六分之一之無償贈與行為，並塗銷被上訴人季茜羽上開
    所有權登記（即回復為被上訴人季繼承名義），另依民法
    第179條不當得利之法律關係，訴請被上訴人季應將系爭
    土地應有部分六分之一移轉予上訴人，洵有理由，原審疏察
    ，為上訴人敗訴之判決，係有違誤，上訴意旨指摘原判決不
    當，求為廢棄改判，為有理由，應由本院將原判決廢棄，並
    分別改判如主文第二項、第三項所示。
五、本件事證已臻明確，兩造其餘攻擊防禦方法及證據資料，核
    與本件判決結果不生影響，不予一一論述，併予敘明。
結論：本件上訴為有理由，依民事訴訟法第450條、第463條、第
385條第1項前段、第78條判決如主文。
中    華    民    國   100    年    5     月    31    日
                  民事第二庭    審判長法  官  陳光秀
                                      法  官  莊俊華
                                      法  官  曾平杉
上為正本係照原本作成。
本件不得上訴。
中    華    民    國   100    年    6     月    1     日
                                      書記官  葉秀珍